臺灣高等法院刑事裁定
110年度毒抗字第844號
抗  告  人
即  被  告  潘正忠


上列抗告人即被告因違反毒品危害防制條例案件，不服臺灣士林
地方法院110年度毒聲字第405號，中華民國110年4月27日裁定（
聲請案號：臺灣士林地方檢察署110年度聲觀字第352號、110年
度毒偵字第914號），提起抗告，本院裁定如下：
    主  文
抗告駁回。
    理  由
一、原裁定意旨略以：抗告人即被告甲○○於民國109年12月28日
    上午11時10分許，在臺北市萬華區環河南路二段與和平西路
    三段口為警攔檢，其自願為警採集尿液送驗後，呈安非他命
    陽性反應。又被告尿液經氣相層析質譜儀法確認檢驗結果，
    已足以排除因服用藥物等導致呈毒品偽陽性反應之可能，又
    甲基安非他命經口服投與後約70％於24小時內自尿中排出，
    約90％於96小時內自尿中排出，由於甲基安非他命成分之檢
    出與其投與方式、投與量、個人體質、採尿時間與檢測儀器
    之精密度等諸多因素有關，因此僅憑尿液中呈甲基安非他命
    陽性反應，並無法確實推算吸食時間距採集時間之長短，惟
    依上述資料推斷，最長可能不會超過4日等事實，業經行政
    院衛生署藥物食品檢驗局（現改制為行政院衛生福利部食品
    藥物管理署）民國81年2月8日（81）藥檢一字第001156號函
    釋明確，足見被告係於採尿回溯前96小時內施用甲基安非他
    命無訛。再被告經強制戒治執行完畢釋放3年後，始為本件
    施用第二級毒品之犯行，爰依毒品危害防制條例第20條第3
    項、第1項，觀察勒戒處分執行條例第3條第1項之規定，裁
    定將被告送勒戒處所觀察、勒戒等語。
二、抗告意旨略以：員警於109年12月28日上午11時10分許攔查
    時，並未發現被告持有毒品或違禁物，後來在機車內發現古
    董銀飾煙斗，第一次檢驗結果並無毒品反應，至第二次檢驗
    結果始呈現毒品反應。被告因未施用毒品而自願驗尿，但尿
    液鑑驗結果卻呈現毒品陽性反應，因此被告懷疑員警動手腳
    ，或因被告平時服用減肥藥、感冒糖漿及精神科藥物所致，
    另被告至臺北市立聯合醫院昆明院區抽血，亦查無毒品反應
    ，請鈞院查明並傳喚保安大隊員警對質云云。
三、按犯毒品危害防制條例第10條之罪者，檢察官應聲請法院裁
    定，令被告入勒戒處所觀察、勒戒，其期間不得逾2月；第2
    0條第1項及第23條第2項之程序，於檢察官先依刑事訴訟法
    第253條之1第1項、第253條之2第1項第4款至第6款或第8款
    規定，為附條件之緩起訴處分時，不適用之，毒品危害防制
    條例第20條第1項、修正後之第24條第1項（業於110年5月1
    日施行）分別定有明文。又同條例第35條之1第2款前段規定
    ：「審判中之案件，由法院或少年法院（地方法院少年法庭
    ）依修正後規定處理」，亦即法院就審判中之施用毒品案件
    ，應依上揭修正後規定處理。
四、次按毒品危害防制條例於109年1月15日經修正公布第20條、
    第23條等條文，並自同年7月15日施行生效。修正後之同條
    例第20條第3項規定「依前項規定為觀察、勒戒或強制戒治
    執行完畢釋放後，3年後再犯第10條之罪者，適用本條前2項
    之規定」，雖僅將原條文之再犯期間由「5年」改為「3年」
    ，惟鑑於採取傳統刑事機構式處遇，將施用毒品者當作「犯
    人」處理，其施用人數及再犯率仍高，將施用毒品者監禁於
    監獄內，僅能短期間防止其接觸毒品，因慣用毒品產生之「
    心癮」根本無法根除，並慮及毒品條例施行多年累積之戒毒
    經驗及實效，暨逐步擴充之醫療、戒癮機構、專業人力、社
    區支援系統等資源，尤以本次毒品危害防制條例第24條修正
    ，擴大檢察官對施用毒品者附條件緩起訴處分之範圍，使其
    能視個案具體情形給予適當多元社區處遇。準此，本次修正
    後對於施用毒品者之思維，自應與時俱進，擺脫以往側重於
    「犯人」身分之處罰，著重其為「病患」之特質，並以「治
    療」疾病為出發點，重新評價前揭所謂「3年後再犯」之意
    義。除檢察官優先適用毒品危害防制條例第24條命附條件緩
    起訴處分處遇（不論幾犯，亦無年限）外，對於施用毒品初
    犯者，即應適用第20條第1項、第2項為機構內之觀察、勒戒
    或強制戒治；若於上開機構內處遇執行完畢釋放後，「3年
    內再犯」者，依第23條第2項規定，應依法追訴；倘於「3年
    後再犯」，自應再回歸到傳統醫療體系機構內重為觀察、勒
    戒或強制戒治之治療。是對於戒除毒癮不易者，唯有以機構
    內、外處遇及刑事制裁等方式交替運用，以期控制或改善其
    至完全戒除毒癮（最高法院109年度台上大字第3826號大法
    庭裁定意旨參照）。　　
五、經查：
　㈠被告固否認有施用第二級毒品之犯行，辯稱：另有服用減肥
    藥、感冒糖漿或精神科藥物云云。惟被告經警於109年12月2
    8日採集其尿液送由台灣尖端先進生技醫藥股份有限公司以
    酵素免疫分析法（EIA）初驗，再以氣相層析質譜儀（GC/MS
    ）確認結果，呈安非他命、甲基安非他命陽性反應，有該公
    司110年1月15日出具之濫用藥物檢驗報告、勘察採證同意書
    及臺北市政府警察局偵辦毒品案件尿液檢體委驗單附卷足憑
    。又毒品施用後於尿液、血液中可檢出之最大時限，與施用
    劑量、施用頻率、施用方式、施用者飲水量之多寡、個人體
    質、代謝情況、檢體收集時間點及所用檢測方法之靈敏度等
    因素有關，因個案而異。依據Clarke's Isolation and Ide
    ntification of Drugs第二版記載，血液中藥物之半衰期（
    濃度減半所需時間）分別為安非他命12小時（當尿液偏酸性
    則4至8小時）、甲基安他非命9小時、（Nieves Pizarro等
    人發表於Journal of Analytical Toxicology 2002之報告
    ）。一般於尿液中可檢出之最大時限，安非他命1至4天、甲
    基安非他命1至5天，此經行政院衛生署管制藥品管理局（現
    改制為衛生福利部食品藥物管理署，下同）92年7月23日管
    檢字第0920005609號函述甚明。再者，尿液初步篩檢採用免
    疫學法，雖因結構類似之成分亦可能產生反應，而呈「偽陽
    性」，但初步篩檢陽性檢體需再以氣相層析質譜儀法進行確
    認檢驗，不致有「偽陽性」結果，亦有行政院衛生署管制藥
    品管理局97年01月21日管檢字第0970000579號函在卷可佐。
    而被告之尿液送請台灣尖端先進生技醫藥股份有限公司以氣
    相層析質譜儀（GC/MS）確認檢驗後，其安非他命濃度為750
    ng/mL、甲基安非他命濃度為1020ng/mL，均高於濫用藥物尿
    液檢驗作業準則第18條所定之確認檢驗閾值（安非他命：50
    0ng/mL；甲基安非他命：500ng/mL，且其代謝物安非他命之
    濃度在100ng/mL以上），是該檢驗方法臨床上已足以排除偽
    陽性之反應，足認被告於前揭採尿前96小時內某時許，確有
    施用第二級毒品1次之犯行。又稽之被告於警詢時所陳情節
    ，可徵其斯時未曾提及其有服用感冒糖漿或精神科藥物（毒
    偵字807號卷第11頁正、反面），其前後辯詞不一，已難遽
    信；復就服用減肥藥、感冒糖漿之情，均僅空言置辯，未提
    出任何憑據為佐；此外，觀諸被告所提之門診預約單、門診
    處方用藥紀錄、診斷證明書等證據，其就診日期分別係於10
    9年8月9日至同年月19日、109年9月29日至同年10月1日、11
    0年4月19日、110年4月23日、110年4月26日，與被告前經警
    查獲而自願採尿之日期，相距非近，自難認與上揭鑑驗結果
    具有關聯性；另施用毒品後，其體內留存之劑量會隨時間經
    由尿液排出，縱被告自行前往醫院抽血且其鑑驗結果無毒品
    反應等節為真，亦僅能證明被告於抽血時回溯一定時間內施
    用毒品之情況，與本件於109年12月28日採尿前回溯96小時
    內某時許是否有施用第二級毒品之事實無涉。
　㈡又被告前因施用第二級毒品案件，經原審法院以88年度毒聲
    字第1698號裁定送觀察、勒戒後，認被告無繼續施用傾向，
    嗣於88年9月8日執行完畢釋放出所，並經臺灣士林地方檢察
    署檢察官以88年度毒偵字第292號不起訴處分書為不起訴處
    分確定；另因施用第二級毒品案件，經原審法院以89年度毒
    聲字第316號裁定送觀察、勒戒後，認被告無繼續施用傾向
    ，嗣於89年3月28日執行完畢釋放出所，並經臺灣士林地方
    檢察署檢察官以88年度毒偵字第1132號不起訴處分書為不起
    訴處分確定；再因施用毒品案件，經臺灣臺北地方法院以89
    年度毒聲字第1431號裁定令入戒治處所施以強制戒治，嗣經
    同法院以90年度毒聲字第275號裁定停止強制戒治，於90年3
    月21日停止強制戒治並付保護管束，於90年6月8日因保護管
    束期滿未經撤銷，視為強制戒治執行完畢，有本院被告前案
    紀錄表在卷可憑（本院卷第31至33、47至48頁）。是被告於
    前次觀察、勒戒執行完畢3年後再犯本件施用第二級毒品犯
    行，揆諸上開說明，自應再入勒戒處所施以觀察、勒戒。原
    審認被告施用第二級毒品犯行明確，裁定將被告送勒戒處所
    觀察、勒戒，於法並無不合。
　㈢抗告意旨另指摘員警於過程中動手腳云云，惟觀之109年12月
    28日警詢筆錄，警員詢問被告「警方提供空瓶2瓶，是否為
    你親自清洗後注入尿液並封瓶捺印？」時，被告答稱「對」
    ；又被告於同日檢察官訊問時，亦陳稱：對於採尿過程沒有
    意見，由我自己封緘等語（毒偵字第807號卷第11頁反面、6
    7頁反面），均未爭執採尿程序有何違法或不當之處，足認
    本件確係被告自行排尿後親自封緘甚明。被告空言質疑採驗
    程序及尿液檢體之真實性，尚不足採。從而，被告提起本件
    抗告，指摘原裁定不當，為無理由，應予駁回。
據上論斷，依刑事訴訟法第412條，裁定如主文。 
中　　華　　民　　國　　110  　年　　5　　月　　31　　日
                  刑事第二十五庭審判長法　官  邱滋杉
                                      法　官  黃翰義
                                      法　官  陳彥年
以上正本證明與原本無異。
不得再抗告。
                                      書記官  彭秀玉
中　　華　　民　　國　　110 　年　　5 　　月　　31　　日